【裁判字號】    95,自,17
【裁判日期】    970923
【裁判案由】    詐欺
【裁判全文】
臺灣臺北地方法院刑事判決                95年度自字第17號
自  訴  人  甲○○
代  理  人  沈永宏律師
被      告  丙○○
上列被告因詐欺案件，經自訴人提起自訴，本院判決如下：
        主    文
丙○○連續意圖為自己不法之所有，以詐使人將本人之物交付，
處有期徒刑壹年陸月，減為有期徒刑玖月。
        事    實
一、丙○○無還款之誠意及能力，基於意圖自己不法之所有及意
    圖不法利益之概括犯意，先於民國91年7月中旬在臺北市向
    黃新平借款新臺幣（下無註明外國貨幣即相同）400萬元投
    資，佯允分3期償還黃新平550萬元，丙○○並簽發1、91年
    12 月1日票面金額185萬元。2、92年1月1日票面金額185萬
    元。3、92年2月1日票面金額180萬元之支票3紙，並委請受
    邀同往之甲○○為其背面背書，將支票交付予黃新平，以為
    清償之工具，因而使黃新平陷於錯誤而為交付400萬元，並
    使甲○○陷於錯誤而為其背書，獲得背書保證之不法利益。
    為使甲○○不為察覺，丙○○於91年9月13日出境新加坡辦
    妥投資手續後，翌日返國後即將所持之新加坡Elliot
    Golden Singapore公司出具之投資確認書正本及影本各一紙
    交付予甲○○，並於影本上記載「本人丙○○LU,WEN-CHUAN
    無條件將此USD100,000（美金壹拾萬元正）存款交由甲○○
    先生提領，此據。91.9.13丙○○（蓋章）身分證號碼
    Ｚ000000000」。
二、惟將屆第1張支票之發票日，丙○○自知無法籌款清償，復
    承上開不法之概括犯意，於91年11月28日再書立字據記載「
    本人丙○○經由余董事長忠道先生認證自黃董事長處籌借新
    台幣肆佰萬元正投資國外銀行貸款計劃為期壹年（91.10.2
    起）本應自91.12.1（壹佰捌拾伍萬元正）、92.1.1.（壹佰
    捌拾伍萬元正）、92.2.1（壹佰捌拾萬元正）分期攤還黃董
    事長，唯因該銀行政策規定需存入6個月後始能進行操作，
    屆時將可允許部分小額貸出，其款項不足上述應還之金額及
    配合各到期日，銀行經理正在進行替本人安排增加保證之貸
    款來源，以期早日攤還，此期間，針對應還之部分之延後，
    誠懇提出月息肆分之補償，並在到期（存款）提增肆拾萬元
    作為黃董事長見諒之補償，尚請倆位鼎力協助完成此計劃為
    感，此據。丙○○（蓋章）91.11.28」，要求黃新平允予延
    期給付，惟為黃新平拒絕，丙○○因而於91年11月30日向甲○○佯稱，倘甲○○肯代為清償屆期之支票款，丙○○允將
    先前向丙○○借貸之40萬元一併償還，復給予18萬元補貼，
    合計將給付甲○○608萬元，並簽發93年7月15日，票面金額
    為608萬元，發票日93年7月15日之支票1紙（付款銀行為台
    北銀行大安分行），並發票日及到期日均為93年7月15日之
    本票1紙（發票人為丙○○）以為還款之擔保，復保證93 年
    8月15日前一定償還，並再書立字據記載「本人丙○○由甲○○先生貸款新臺幣伍佰伍拾萬元，投資新加坡資金操作公
    司Elliot Golden Singapore PTE LTD代為運作總金額美金
    壹拾萬元正（正本附件）自92.1.2起為期壹年，其公司祥細
    資料如下，負責人：GORDON C.T. TOH乙○○，電話：
    （65）0000-0000，FAX：（65）0000-0000，地址：80
    RAFFLES PLACE＃30-21 LOB PLAZA 2 SINGAPORE 048824，E-
    MAIL：egspl@pacific.net.sg，本人擬于此投資計劃成功完
    成前，將金額款項歸還甲○○先生，並將此證明正本交由余
    先生及無條件轉讓予余先生，此據。丙○○LU,WEN-CHUAN
     NOV. 30 2002」。甲○○因而陷於錯誤，簽發同額之支票
    交予黃新平，換回丙○○所簽發之支票，丙○○並因而免於
    票據不獲支付被追索之不利益。詎屆期甲○○提示支票，不
    獲支付而退票，經甲○○再三催索，丙○○復簽發94年6月
    24日期，付款銀行為台北銀行大安分行之支票1紙（金額誤
    繕為6百10萬元）予甲○○，惟屆期無力清償而商請甲○○
    不予提示付款。經多次允諾於一定時日清償均未獲實現，甲○○始知受騙。
三、案經甲○○提起自訴到院。
        理    由
一、證據能力部分：本件認定被告犯罪之證據中，部分屬傳聞證
    據，惟被告對於此部分之傳聞證據，並不爭執，本院審酌此
    等證據作成之情況，認為適當，依刑事訴訟法第159條之5第
    2項之規定，認其具備證據能力。
二、訊據被告丙○○對於借款之金額、過程、書立相關字據、簽
    發支票、本票，而所簽發之支票經提示不獲支付之事實並不
    爭執，惟否認有詐欺犯行，辯稱：向黃新平借款係從事投資
    ，回臺後即於91年9月13日（參閱本院卷第78頁入出境記錄
    ，應係9月14日返國）將投資確認書正本交予自訴人，投資
    須5年始到期，因需存入6個月始開始運作，原期運作後小額
    貸出，10萬美金放在那裡，加上投資回報，投資公司願意把
    10 萬美金借給伊，伊依照新加坡利率還款，繼續5年投資操
    作，因為每月會有收回利潤，每3個月近有20百分比，投資
    公司曾交付9萬元美金之支票予伊，惟提示不獲支付，故未
    清償，伊有還款誠意，均因故未能清償云云。
三、按刑法上詐欺罪之成立，應以行為人於行為時是否具不法所
    有之意圖，以詐術使人陷於錯誤而交付財物，或得不法利益
    為其要件，因而本件認定被告犯罪與否之關鍵即在被告於行
    為時是否具不法所有之意圖。
四、查上開事實，業據自訴人甲○○於審判中供述綦詳，並有被
    告書立之字據2紙、護照影本、支票暨退票理由單影本各1紙
    、本票影本1紙、存款確認書影本在卷（正本由自訴人持有
    ，庭呈比對無訛發還），被告對於借款之過程及交付支票、
    本票不獲支付之事實亦不爭執，且迄本院辯論終結之日，歷
    時近6年，被告自稱與自訴人為多年之友人，惟僅於本院審
    理中經曉諭後始償還5,000元予自訴人，顯見被告自借得款
    項之日起，實欠缺還款之誠意。而卷附之存款證明書，係新
    加坡Elliot Golden Singapore公司出具之投資確認證明書
    ，文件內容除了號碼之外，Description欄位記載「
    Security Marign」是指開始的投資額，其次第2個欄位是數
    目欄10萬元美金，第三個欄位是用文字描述投資的數額也是
    10萬元美金，最後欄位是出資者及公司負責人欄位，下面幾
    行文字是敘述上開公司在倫敦的市場有一個牌照得以從事這
    些投資，該公司依約交給英國投資銀行擔保信用狀，而獲得
    1紙在1995年2月16日發出來的牌照，倘有差錯，英國的中央
    銀行有權沒收此項擔保，英國政府也在同一天發出其可以行
    使抵銷的文件，如果要回贖的話一定要持原本才可以行使回
    贖權利，其下是負責人簽章。而丙○○係2002年8月份提出
    投資申請，其投資金額10萬美金低於該公司最低投資額，丙○○於投資時允諾其後將增加投資至最低額以上，因其時
    2002年已逾半，該公司基於丙○○之承諾，且為增加客戶，
    始同意丙○○之投資。而該項投資必須經過2個12月始得回
    贖，並無5年期間之限制，此業據證人乙○○於本院審理時
    到庭供證屬實。
五、又查告向黃新平借款投資，邀同自訴人於借款支票後背書擔
    保付款，允諾黃新平分3期給付550萬元，此為被告所不爭，
    經本院訊問被告其於91年7月間借錢時允諾於92年2月1日前
    就要還清，惟其自稱投資（10萬美金）期間是5年，憑什麼
    在幾個月還人家550萬元，借款之時所給的承認是否是空的
    ，被告供承這是伊之錯（本院卷第73頁）。再由被告91年11
    月28日所書立之字據記載存入之款項需存入6個月後始能進
    行操作，顯見被告於向黃新平借款，而邀同自訴人為其背書
    擔保之時，所為自91年12月1日起分3期償還之承諾，並開立
    還款支票即屬虛偽不實之舉，並已預知屆期所開立之支票將
    無從支付，而使黃新平陷於錯誤而交付400萬元，復使自訴
    人陷於錯誤而為其背書，註定被追索承擔背書人保證付款之
    責任，堪認其具不法所有之意圖甚明。
六、再查被告向自訴人請求代償及允諾償還608萬元，而上開投
    資確認書所表彰之投資金額僅有10萬美金，被告於91年11月
    30日書立字據記載無條件轉讓予自訴人。按10萬美金僅相當
    時新臺幣300餘萬元，應係連同投資期間可獲之投資利益連
    同本金，一併做為丙○○允諾償還甲○○608萬元給付之擔
    保。此由證人乙○○於本院審理時供證在2002年以前，該公
    司每年的投資利益，沒有低過百分之20，依5年之本利計算
    ，應可供償還借款。自訴人亦稱被告告知投資期間為5年，
    被告於本院審理時亦供稱投資5年才能到期，於民國96年9
    月13日到期，且由被告交付予自訴代理人沈律師，經自訴人
    主張係偽造之Elliot Golden Singapore公司2007年9月17日
    電子郵件（本院卷第100頁，自訴人主張此文件係屬偽造，
    並以被告另犯行使偽造私文書罪追加自訴部分，本院另行判
    決）上亦記載投資期間至2007年9月14日到期。顯見被告告
    知自訴人者，應係以5年期間，每年可有百分之20之投資利
    益，連同本金，足以償還608萬元之債務，並以此為擔保，
    復書立字據，保證於93年8月15日清償，自訴人據此判斷而
    同意簽發支票換回丙○○所簽發之支票。故被告將投資確認
    書正本交予自訴人，於影本上記載10萬美金存款交由甲○○
    先生，亦係用以表明投資本息全部供作自訴人受償之擔保，
    且最遲5年後可以受償之意，而其所開立之本票及支票，係
    用以保證在投資屆期前即為清償之意甚明。至於被告於審理
    中供稱乙○○告知之投資利益為每季百分之20，或與一般正
    常投資之經驗法則有違，此並為乙○○所否認，供稱係曾有
    年度獲利曾達百分之80，並稱倘如此允諾伊就是瘋了。
七、依卷附投資確認書之記載，被告於91年9月13日正式開始投
    資，翌日被告固將投資確認書正本交予丙○○，惟不到2個
    月被告即以急需為由，要求贖回，經乙○○告知不可立即回
    贖，須俟2個12月後始可回贖，嗣經被告與乙○○協商，被
    告以投資抵押借款12,000元美金，由投資公司匯至被告指定
    之帳戶，惟2003年1月間，被告復再以電話要求借更多之金
    錢，想把全部額度借回，乙○○請示倫敦方面，告以被告未
    遵守承諾加碼投資，尚且借款，倫敦方面寧可不要做此筆生
    意，要求被告返還投資確認書原本，惟被告以信函表明遺失
    ，Elliot Golden Singapore公司因而開立票2004年2月13日
    ，票面金額美金90,207元之支票一紙（影本見本院卷第229
    頁）交付予被告，嗣因Elliot Golden Singapore公司以國
    際金融交換或有不便為由，決定改變付款方式，向銀行止付
    上開支票，改以現金匯款至被告指定之帳戶，此亦據證人乙○○於本院審理時供證屬實，並稱相關之書面資料均已送呈
    新加坡金融局，因新加坡無自訴制度，只能提供資料予檢察
    官提起追訴之法庭，新加坡當局不明白為何一個律師竟能提
    起刑事之追訴，故要經過該國研究清楚後，始會提借伊所交
    付予新加坡金融局之資料。而被告對於曾經指示Elliot
    Golden Singapore公司付款12,000美金至指定之帳戶，用以
    償還其向案外人張先生之借款一事並不爭執，並供承收受
    Elliot Golden Singapore公司簽發之美金9萬餘元之支票，
    經提示因撤銷付款之委託而不獲付款，此並有被告提出之支
    票及退票英文信函在卷可稽，復供承經本院調取卷附（本院
    卷第209頁）永豐銀行被告所有NETLINK GLOBAL CO LTD公司
    帳戶內於2004.2.27有美金20,136元存入及支出，所匯入之
    款項即為Elliot Golden Singapore公司所匯入者（本院第
    247頁，其後又改稱不記得了，要去查證），又於本院訊問
    被告五年內是否有收到投資回饋時，供稱伊向投資公司請了
    一次5萬美金（本院卷第108頁）。查被告雖稱款項應屬投資
    之回饋，而與乙○○所述不一，又倘被告之投資款項未經回
    贖，且如被告所稱投資應於2008年9月23日到期，何以未見
    2007年、2006年甚或2005年之紅利支付，又何以未見被告有
    任何主張權利之行動。被告於審理中辯稱係之後找不到乙○○先生，惟此為乙○○所否認，並稱公司之電話號碼及電子
    郵件信箱號碼，自被告投資迄伊作證之時，都沒有改變，其
    行動電話雖有更換，惟被告不可能找不到伊，連自訴代理人
    與伊先前素未曾見面，自訴代理人打電話至公司，仍得與伊
    有聯繫，而自訴代理人確曾以電話、信件與乙○○聯繫，並
    親往新加坡向乙○○查明原委，二人且於2008年2月15日於
    公司前合影留念，此有照片2張及沈永宏律師事務所信函影
    本在卷可稽（本院卷第199頁）。又卷附美金支票票載發票
    日係2004年2月13日，票面金額為9萬餘元，與本金10萬美金
    相比，近乎全部之投資金額，應不可能是2003年之紅利，且
    遭撤銷付款委託而不獲支付，以被告當時急需金錢，倘未獲
    滿意解決，豈可能不行使票據追索權而自甘損失？此均與經
    驗法則有違，因而本院認定證人乙○○所稱係因解除投資約
    定，並誤信被告所稱投資確認書正本遺失，而將投資款項依
    被告之指示匯至指定帳戶較堪採信，被告所辯不足採信。
八、按被告既已將投資款及未來5年之投資報酬隨同投資確認書
    之正本交付予自訴人以為償還之擔保，被告自無權再要求回
    贖，倘獲分配期間之投資報酬，亦無權受領，而應通知自訴
    人受領，或將受領之款項轉交予自訴人，被告雖稱有於受領
    12,000美金及20,136元美金有告知自訴人，然被告並未曾將
    所收受之款項交付予自訴人，倘果有告知自訴人，自訴人何
    以未要求被告將所收之款項交付予自訴人，而願任由被告繼
    續收取投資報酬，卻任由自己借款無法收回之損失繼續存在
    。而依證人乙○○之供詞可知，12,000元美金為被告向投資
    公司之借款，另被告公司帳戶內之20,136元美金及被告供承
    所請領之5萬元美金，應均為為回贖款。查投資本利係被告
    提供予自訴人借款債權之擔保，被告自不可能告知自訴人其
    業已向投資公司質借及回贖。按被告於移轉投資確認書予自
    訴人，允諾以投資本息為借款之擔保，並未將此事由告知投
    資公司，其後仍以投資權利人向Elliot Golden Singapore
    公司借款及回贖，並受領款項，亦堪認被告允諾以投資權做
    為償還之擔保，並保證於限期償還，亦屬虛為不實之舉。再
    由自訴人代償票款後，被告雖履履承諾定期付款，均屆期均
    藉詞不予履行，復一再保證，書立還款計劃（本院卷第94
    頁），惟亦未見實現，而所簽發之支票、本票，未曾兌現，
    於審理經本院勸諭可否部分償還，惟仍僅償還新臺幣5千元
    ，再由乙○○所供證被告要求回贖之時間，雖不能供證精確
    之時間，惟由91年9月13日推算2個多月之時間，或適為91年
    11月底，按被告請求自訴人代為清償之時，一方面允諾償還
    ，他方面卻背地以投資款質押借貸、進而回贖，均使本院確
    信被告向黃新平借款，邀同自訴人為其背書之初，繼於其後
    請求代自訴人償黃新平票款，均無任何還款之意，其意圖為
    自己不法之所有並意圖不法之利益，使用詐術，使自訴人陷
    於錯誤而先為其背書保證，復被迫履行背書責任而開立自己
    之支票予黃新平，以換回被告開立之支票，因而獲得免於票
    據追索之不法利益犯行堪予認定。
九、查被告犯罪後，刑法部分條文、於94年1月7日修正公布，並
    於95年7月1日施行，按犯罪後刑罰法律修正新舊法比較適用
    ，實務上計建有下列原則：
    (一)、比較新舊法，應就罪刑有關法定加減原因等一切情形，
        綜合其全部之結果而為比較，再適用有利於行為人之法
        律處斷 (88年度台上字第5840號)。
    (二)、須行為時法與裁判時法均有處罰，始有刑法第2條第1項
        之比較適用新、舊法（88年度台上字第7013號）。
    (三)、倘新、舊法均有處罰，而新法之適用範圍較諸舊法有所
        限制時，必其行為同時符合修正後之法律所規定之犯罪
        構成要件，始有刑法第2條第1項但書之適用（92年度台
        上字第4238號）。
    (四)、再者比較新舊法之結果，應全部適用舊法或新法，不得
        割裂適用。故此經比較適用結果，除易刑處分及保安處
        分外，應全部適用舊法，或全部適用新法。
    (五)、最高法院95年度第8次及第21次刑事庭庭務會議，亦就
        刑法修正後比較適用，有所決議。
十、查刑法第33條第5款罰金最低額由銀元10元提高為新臺幣
    3000元、2000元及1000元，因刑法第339條第1項、第2項法
    定刑有罰金刑，依修正前刑法第33條第5款之規定，有利於
    被告。故應適用修正前之規定。又刑法第55條牽連犯、第56
    條連續犯之規定業經刪除，依修正後之規定，應依犯罪之次
    數合併處罰，較諸修正前牽連犯從一重處斷，連續犯以一罪
    論，僅得加重其刑2分之1，自以修正前之規定較為有利，故
    經綜合比較之結果，應適用舊法。至於刑法施行法復於95年
    6月14日修正，增訂第1條之1，明訂中華民國94年1月7日刑
    法修正施行後，刑法分則編所定罰金之貨幣單位為新臺幣。
    94年1月7日刑法修正時，刑法分則編未修正之條文定有罰金
    者，自94年1月7日刑法修正施行後，就其所定數額提高為30
    倍，但72年6月26日至94年1月7日新增或修正之條文，就其
    所定數額提高為三倍。然上開修正雖改以新臺幣為刑法分則
    各條文法定刑罰金之單位並提高30倍，惟因修正前之罰金單
    位為銀元，與新臺幣之折算比例為3比1，又因前刑法分則有
    關條文罰金之倍數，亦經罰金罰鍰提高標準條例提高為10倍
    ，因而依修正後之刑法施行法第1條之1提高30倍，就罰金之
    最高額而言，實與修正前罰金之最高額相同，因新、舊法處
    罰之輕重相同，即無比較適用之問題，非刑法第2條第1項之
    法律變更，即無該條之適用，應依一般法律適用原則，適用
    裁判時法。故應逕行適用刑法施行法第1條之1，而無罰金罰
    鍰提高標準條例第一條之適用。
十一、核被告所為，其先向黃新平詐欺借款，並使自訴人陷於錯
      誤為其背書保證，係犯刑法第339條第1項之詐欺取財罪，
      及同法第2項之詐欺得利罪，之後再使自訴人陷於錯誤而
      代為償付票款，並獲免於被追索債務之利益，所為亦係犯
      刑法第339條第1項之詐欺取財罪，及同條第2項之詐欺得
      利罪，其先後2次犯行，均係一行為觸犯二罪名，為想像
      競合犯，依刑法第55條之規定，應從情節較重之詐欺取財
      罪處斷。其先後2次詐欺取財犯行，時間緊密，犯意概括
      ，所犯構成要件相同，為連續犯，應修正前刑法第56條規
      定，以一罪論，並加重其刑。末查自訴人僅就第2次犯行
      提起自訴，惟因被告先後2次詐欺犯行有裁判上一罪之關
      係，其一部起訴之效力及於全部，本院自得併予審究。又
      被告第1次詐欺犯行，甲○○僅背書保證，另一被害人黃
      新平雖未提起自訴，惟因被告第1次詐欺犯行係一行為觸
      犯二罪名，故本院亦得併就詐欺取財部分予以審究，併此
      敘明。
十二、爰審酌被告與自訴人認識多年，自訴人因信任被告必不致
      欺騙而允予背書保證，復簽發自己之支票換回被告簽發之
      支票代為清償，被告竟私將投資回贖，一昧欺騙，多次搪
      塞還款，簽發無意兌現之支票及本票，並書立還款計劃，
      惟亳無償還之誠意及行動作為，審理中復否認犯罪，亦無
      悔意，雖對於自訴人提起之附帶民事訴訟與自訴人成立訴
      訟上之和解，允諾償還，惟迄無償還之舉等情，量處如主
      文所示之刑。又查被告犯罪之時間在96年4月24日之前，
      依中華民國九十六年罪犯減刑條例第2條第1項第3款、第7
      條之規定，應減其宣告刑2分之1，故減處為有期徒刑9 月
      。
據上論斷，應依刑事訴訟法第343條、第299條第1項前段、刑法
第2條第1項前段、第339條第1項、第2項、第55條、修正前刑法
第56條、55條、刑法施行法第1條之1、中華民國九十六年罪犯減
刑條例第2條第1項第3款、第7條，判決如主文。
中    華    民    國    97    年    9    月      23   日
                  刑事第一庭    審判長法官  陳興邦
                                      法官  蘇嘉豐
                                      法官  雷淑文
上正本證明與原本無異。
如不服本判決，應於判決送達後10日內向本院提出上訴狀（應抄
附繕本）。
                                    書記官  彭雅慧
中    華    民    國    97    年    9    月      23   日


司法院資訊處製作；財團法人民間司法改革基金會備份。
